懲戒法院判決
111年度清字第53號
移 送  機 關  衛生福利部  

代   表   人  薛瑞元        
代   理   人  牛瓏芝      
              郭昭岑      
              徐慧萍      
被 付懲戒 人  林淑瑩        衛生福利部桃園醫院護理師




上列被付懲戒人因懲戒案件，經衛生福利部移送審理，本院判決
如下：
    主  文
林淑瑩休職，期間陸月。
    事  實
壹、衛生福利部移送意旨：
    被付懲戒人林淑瑩有公務員懲戒法第2條第1款所定事由，並
    有懲戒之必要，應受懲戒，爰移送懲戒。其應受懲戒之事實
    及證據，分述如下：
  一、被付懲戒人自民國88年8月9日起於原行政院衛生署桃園醫
      院(已改制為衛生福利部桃園醫院，下稱桃園醫院)護理科
      任職，於89年l0月16日起轉任該院公職護士，因被付懲戒
      人具護理師執照，於l06年1月1日起轉任公職護理師。其
      早於98年起，即有取用他人印章並開立醫囑、擅自更改DN
      R(拒絕心肺復甦術或維生醫療)內容項目等行為，經護理
      科持續輔導並留有紀錄。其竟未取得合法醫師資格，有下
      列違法行為：
    ㈠l01年l0月1日未經桃園醫院莊子儀醫師（下稱莊醫師）同
      意，擅自使用莊醫師之大同醫療（電腦）作業系統（下稱
      醫療作業系統）帳號密碼，開立「Brown Mixture soln l
      20 ml」處方，自行使用；開立「Kenalog l tube」處方
      給予病人使用。l01年ll月l1日值大夜班於無醫令之情形
      下，擅自取用置於6A病房第一臺工作車上的藥品，為病人
      注射管制藥品「Midazo（移送書誤載為Midazon） 5 mg」
      。經與護理科督導長及護理長會談後，被付懲戒人就上開
      行為坦承不諱並立切結書1份。
    ㈡於l09年5月21日及6月24日利用擔任門診護理師之機會，未
      經醫師同意，分別利用同醫院小兒科吳君山醫師（下稱吳
      醫師）及身心(精神)科鄒長志醫師（下稱鄒醫師）之名義
      ，於醫療作業系統自行開立處方，偽造醫囑及處方箋電磁
      紀錄，並持該醫囑等紙本向不知情之桃園醫院員工辦理批
      價作業，取得藥物為自己醫療。
    ㈢於l09年擔任門診護理師期間，利用職務之便，於l09年7月
      9日以吳醫師之醫療作業系統帳號密碼自行開立處方，偽
      造醫囑及處方箋等電磁紀錄，並列印電磁紀錄紙本（下稱
      紙本），持向不知情之桃園醫院員工辦理批價作業取得藥
      物自行使用。同年月l0日經門診護理長發現並報告護理科
      主任與之進行會談後，由被付懲戒人自行簽報在案。
  二、被付懲戒人之上開㈠㈡㈢違法行為，經桃園醫院調查後，由
      該院政風室主任陪同至法務部廉政署自首，由廉政署移送
      偵辦，經臺灣桃園地方檢察署（下稱桃園地檢署）檢察官
      以110年度偵字第25695號案偵查結果，認被付懲戒人未取
      得合法醫師資格，擅自執行醫療業務，並製作不實之醫囑
      、處方箋及檢驗單等電磁紀錄之行為，涉嫌違反醫師法及
      刑法偽造文書相關規定犯行，提起公訴。案經臺灣桃園地
      方法院（下稱桃園地院）衡酌被付懲戒人之經濟狀況、犯
      罪動機、目的、手段、智識程度、素行及生活狀況等一切
      情形，以ll1年度審醫簡字第1號刑事簡易判決處刑被付懲
      戒人犯醫師法第28條前段之非法執行醫療業務罪，處有期
      徒刑陸月，如易科罰金，以新臺幣（下同）壹仟元折算壹
      日；又犯醫師法第28條前段之非法執行醫療業務罪，處有
      期徒刑伍月，如易科罰金，以壹仟元折算壹日。應執行有
      期徒刑玖月，如易科罰金，以壹仟元折算壹日。緩刑貳年
      ，並應於緩刑期間內參加法治教育貳場次。緩刑期間付保
      護管束，並於ll1年7月13日確定在案（下稱桃園地院刑事
      確定判決）。
  三、查，被付懲戒人上開未取得合法醫師資格，擅自執行醫療
      業務，並偽造醫囑、處方箋及檢驗單等私文書或電磁紀錄
      等違失行為，違反醫師法第28條、刑法第210條、第216條
      及第220條第2項等規定，屬公務員懲戒法第2條第1款違法
      執行職務之行為，爰依公務員懲戒法第24條第1項但書規
      定，移請貴院審理。    
  四、證據（均影本在卷）：
      證1：被付懲戒人88年8月9日就職通知單1份。
      證2：桃園醫院89年l0月17日派令及銓審明細資料1份。
證3：被付懲戒人l06年1月1日轉任公職護理師之銓審函及現職明
     細資料各1份。
      證4：桃園醫院護理人員會談（輔導）紀錄1份。
      證5：桃園醫院護理科l01年ll月20日簽陳1份。
      證6：被付懲戒人l09年報告1份。
證7：桃園地院刑事確定判決〔附桃園地檢署檢察官110年度偵字
     第25695號起訴書（下稱檢察官起訴書）〕1份。
證8：桃園地院ll1年7月18日桃院增刑樂lll審醫簡1字第ll00000
      000號函1份。
貳、被付懲戒人答辯意旨略以：
  一、被付懲戒人自知錯誤，也曾被行政懲處，經上開刑事案件
      判決後，每月均向觀護人報到，每天深深自悔，請從輕量
      處。
  二、被付懲戒人因當時心裡難過，怕同事知道，因對法律不熟
      ，才有違反醫師法及偽造文書等行為，其亦因此害了家人
      ，常常與先生吵架，8歲女兒也告訴其要反省，其每天早
      上均提醒自己要做正確的事。  
    理  由
一、查被付懲戒人自88年8月9日起，擔任桃園醫院護理師，自89
    年l0月16日轉任該院公職護理師迄今，曾因擅自執行醫療業
    務，於98、99年間，有取用他人印章並開立醫囑、擅自重新
    填寫並更改DNR(拒絕心肺復甦術或維生醫療)內容項目等行
    為，經護理科為：向被付懲戒人說明相關規範，並於病房會
    議中公開說明事件經過與錯誤等輔助措施，另持續輔導並留
    有紀錄在案。被付懲戒人竟利用其執行護理職務之便，基於
    非法執行醫療業務、行使偽造準私文書等犯意，分別為下列
    違失行為：㈠於l01年l0月1日凌晨0時46分許，在桃園醫院，
    趁莊醫師於同年9月30日值班，利用醫療作業系統完畢，未
    登出該系統之機會，未經莊醫師之同意、授權，使用該系統
    以莊醫師名義，偽造如檢察官起訴書之附表（下稱附表）編
    號1所示醫囑之電磁紀錄，用以表示莊醫師於診斷該醫院病
    患案外人何王○戀後，開立該藥物，另持醫囑紙本，向桃園
    醫院員工領取「Brown Mixture soln l20 ml」之藥物而行
    使之。被付懲戒人取得上開藥品後，在該院6C病房09號病床
    ，交付病患何王○戀使用，作為治療何王○戀咳嗽等疾病之醫
    療行為。㈡於101年l1月l1日凌晨2時許，在桃園醫院6A病房
    ，未經莊醫師同意、指導或指示，在該病房第一臺工作車上
    ，擅取如附表編號2所示「Midazo 5 ㎎」藥品後，隨即為該
    院6C病房0l號病床病患案外人楊○蠻注射該藥品，治療楊○蠻
    躁動不安之疾病。㈢於l09年5月21日下午2時44分41秒、55分
    12秒，在桃園醫院診間，利用擔任吳醫師之門診護理師之機
    會，未經吳醫師之同意、授權，以吳醫師之名義，在醫療作
    業系統偽造如附表編號3所示為被付懲戒人診治疾病之醫囑
    及處方箋等電磁紀錄，用以表示吳醫師為被付懲戒人診療疾
    病，並開立含第四級管制藥物「贊安諾（Xanax） 0.5 mg」
    之藥品處方，經被付懲戒人持該醫囑等紙本，向不知情桃園
    醫院員工辦理批價等作業而行使之，經該院員工依上開醫囑
    等，販售被付懲戒人如附表編號3所示之藥品，使被付懲戒
    人取得上開藥物，供自己使用。㈣於l09年6月24日下午5時49
    分07秒，在桃園醫院診間，利用擔任桃園醫院身心(精神)科
    鄒醫師之門診護理師之機會，未經鄒醫師之同意、授權，以
    鄒醫師之名義，在醫療作業系統，偽造如附表編號4所示為
    被付懲戒人診治疾病之醫囑及處方箋等電磁紀錄，用以表示
    鄒醫師為被付懲戒人診療疾病，並開立含「贊安諾 0.5 mg
    」等藥品處方，被付懲戒人再持該醫囑等紙本，向不知情之
    桃園醫院員工辦理批價等作業而行使之，經該醫院員工依上
    開醫囑等，販與被付懲戒人如附表編號4所示之藥品，使被
    付懲戒人取得上開藥物，供自己使用。㈤於l09年7月9日下午
    4時49分41秒，在桃園醫院診間，利用擔任吳醫師門診護理
    師之機會，未經吳醫師之同意、授權，以吳醫師之名義，在
    醫療作業系統，偽造如附表編號5所示為被付懲戒人診治疾
    病之醫囑、處方箋及檢驗單等電磁紀錄，用以表示吳醫師為
    被付懲戒人診療疾病，並開立藥物，被付懲戒人再持該醫囑
    等紙本，向不知情之桃園醫院員工辦理批價、檢驗等作業而
    行使之，經該院員工依上開醫囑等，辦理批價、販售藥品及
    實施檢驗項目，使被付懲戒人取得上開藥物，供自己使用等
    情。
二、以上事實，為移送機關所主張本件應付懲戒之移送範圍（見
    移送書㈠⒉⒊⒋、111年11月14日準備程序筆錄，本院卷第8、9
    、216頁），且係被付懲戒人所不爭執，並有被付懲戒人88
    年8月9日就職通知單、桃園醫院89年l0月17日派令及銓審明
    細資料、被付懲戒人l06年1月1日轉任公職護理師之銓審函
    及現職明細資料、桃園醫院護理人員會談（輔導）紀錄、桃
    園醫院護理科l01年ll月20日簽陳〔含101年11月11日事件報
    告、同日桃園醫院病患楊○蠻治療護理記錄表、病患何王○戀
    住院期間處方明細表、被付懲戒人101年11月19日切結書及
    上開護理人員會談（輔導）紀錄等件〕、被付懲戒人l09年報
    告、同年5月21日、6月24日病歷紙本、桃園地院刑事確定判
    決（附上開起訴書）、桃園地院ll1年7月18日桃院增刑樂ll
    l審醫簡1字第ll00000000號函，及桃園地檢署110年度偵字
    第25695號偵查卷、ll1年度審醫簡字第1號刑事卷等電子卷
    等件各1份在卷可按，堪以認定。ll1年度審醫簡字第1號刑
    事判決亦同此認定。次查，移送事實固認被付懲戒人於101
    年10月1日擅自開立「Brown Mixture soln 120ml」係供自
    己使用等語（見上開切結書，本院卷第29頁），惟被付懲戒
    人於廉政署詢問時，否認該藥物係自己使用，供稱係為減緩
    病患咳嗽痛苦，吵鬧不安而提供病患直接飲用，切結書誤載
    為自己使用等語（見廉政署詢問筆錄，本院卷第197頁），
    且依桃園醫院101年11月20日簽附件㈠事件二所載：「10/1大
    夜班約2點，工友將6C09 ST 藥物BM（即「Brown  Mixture 
    soln 120ml」）一瓶交至第一組鍾佩珊護理師，隨時拿給第
    二組主護林淑瑩護理師。當時有詢問林員（即被付懲戒人）
    『病人喉嚨痛』為何開BM……」等語（見該簽，本院卷第25至26
    頁），足見該藥物係經工友交付至被付懲戒人擔任主護之病
    房，堪認被付懲戒人擅自開立之該藥物，係供該病患飲用，
    亦有上開刑事判決可憑，移送事實容有誤會。
三、按公務員懲戒法第2條規定公務員有該條第1款、第2款之情
    事，有懲戒必要者，應受懲戒。懲戒公務員之目的不在對其
    個別之違失行為評價並施以報復性懲罰，而係藉由法定程序
    ，對被移送懲戒公務員之有責違反其應盡義務之錯失行為，
    包括執行職務之違失行為及非執行職務之違法行為，所徵顯
    之整體人格作總體之評價，資以判斷是否已不適任公務員，
    或雖未達此程度但應施予適當之措施。因此，當公務員同時
    或先後被移送數個違反義務行為時，除非其相互間不具有時
    間上、事務本質上，或內部、外部的關聯性外，應將違反義
    務之全部行為及情狀，合併為一個整體違失行為，作綜合觀
    察，總體評價，並應以最後一個違反義務行為完成時，作為
    其整體違失行為之終了；若認有懲戒必要，僅能合而為一個
    懲戒處分。查被付懲戒人係桃園醫院護理師，利用其執行護
    理師職務之便，上開101年10月1日、11月11日、109年5月21
    日、6月24日及7月9日，未經桃園醫院醫師指示擅自為病患
    注射藥品、開立醫囑、處方及持向桃園醫院領取藥物交病患
    或自己使用等違失行為，核屬違反醫師法第28條前段規定：
    「未取得合法醫師資格，執行醫療業務……。」而上開偽造醫
    囑、處方箋及檢驗單等私文書或電磁紀錄之準私文書所為，
    係犯刑法第216條、第210條、第220條第2項罪。被付懲戒人
    尚違反藥事法第60條第1項規定：「管制藥品……須有醫師之
    處方，始得……供應」、管制藥品管理條例第3條規定：「本
    條例所稱管制藥品，指下列藥品：一、成癮性麻醉藥品。二
    、影響精神藥品……前項管制藥品限供醫藥……之需用，依其習
    慣性、依賴性、濫用性及社會危害性之程度，分四級管理……
    。」第5條：「管制藥品之使用，除醫師、牙醫師、獸醫師
    、獸醫佐或醫藥教育研究試驗人員外，不得為之。」規定，
    未經醫師處方擅自使用第四級管制藥品「Midazo 5mg」（見
    桃園醫院101年11月20日簽、國家網路醫藥網站藥品查詢表
    ，本院卷第25、149頁）注射於病患楊○蠻，及於109年5月21
    日、6月24日偽造吳醫師、鄒醫師診療病歷等電磁紀錄，開
    立第四級藥品「贊安諾 0.5mg」（見起訴書附表編號3、4、
    廉政署110年廉查北字第39案證據資料卷附桃園醫院電子病
    歷紙本，本院卷第52至53、141至143頁）供自己使用等違失
    行為，除違反刑事法律、醫師法、藥事法、管制藥品管理條
    例等規定外，核有違公務員服務法第6條所定公務員應誠信
    、謹慎，不得有損害公務員名譽及政府信譽之旨（與111年6
    月22日修正前第5條規定，內涵並無不同，逕適用修正後第6
    條規定）。又被付懲戒人為護理師，其所為上開偽造私文書
    行為，及非法執行醫師業務，均係利用其執行護理師職務行
    為之際，核屬公務員懲戒法第2條第1款違失行為。被付懲戒
    人行為足以損害於莊、吳、鄒醫師、管制藥品管理制度、桃
    園醫院管理醫療行為之正確性，為維護公務紀律，自有予以
    懲戒之必要。本件依移送機關提供之資料，及被付懲戒人之
    答辯意旨，已足認事證明確，爰不經言詞辯論而為判決。茲
    審酌被付懲戒人為護理師，早於98、99年間，曾有取用他人
    印章並開立醫囑、擅自重新填寫並更改DNR(拒絕心肺復甦術
    或維生醫療)內容項目等失職行為，經護理科持續輔導並留
    有紀錄在案。不知警惕，仍明知其無醫師資格，多次利用執
    行護理師職務之便，僭行醫療業務，偽造醫囑、處方，及違
    反管制藥品管理法規，嚴重損害醫護及管制藥品管理制度，
    上開違失行為均係利用執行護理師職務時所為，其事務本質
    同一，有職務內部、外部的關聯性，應合為一個懲戒處分；
    以及衡酌護理人員法第35條：「護理人員於業務上有違法或
    不正當行為者，處一個月以上一年以下之停業處分；其情節
    重大者，得廢止其執業執照；其涉及刑事責任者，並應移送
    該管檢察機關依法辦理。」規定之意旨，與被付懲戒人上開
    109年違失行為，與家中長女死亡，長期心情低迷有關，便
    宜行事為自己開立醫囑及處方等情（見被付懲戒人l09年報
    告上護理長之意見、上開準備程序筆錄，本院卷第31、215
    頁），並公務員懲戒法第10條所定各款事項等一切情狀，判
    決如主文所示之懲戒處分。另本件移送機關於111年8月24日
    移送被付懲戒人上揭違失行為中自101年10月1日迄同年11月
    11日等行為，依上說明，仍應以109年7月9日作為整體違失
    行為終了之日，本件施以休職之懲戒處分，未逾現行公務員
    懲戒法第20條第1項規定之10年懲戒權行使期間，併此敘明
    。又同一行為經主管機關或其他權責機關為行政懲處處分後
    ，復移送懲戒，經懲戒法院為懲戒處分之判決確定者，原行
    政懲處處分失其效力，公務員懲戒法第22條第2項定有明文
    ，被付懲戒人因101年違失行為，受桃園醫院申誡2次行政懲
    處；109年違失行為，受記過1次行政懲處（見本院卷第31、
    86頁），不影響本院懲戒處分，附此說明。
據上論結，依公務員懲戒法第46條第1項但書、第55條前段、第2
條第1款、第9條第1項第4款、第14條第1項，判決如主文。
中    華    民    國   111    年    11    月    30    日
            懲戒法院懲戒法庭第一審第二庭
                            審判長法  官  吳謀焰 
                                  法  官  吳三龍 
                                  法  官  吳光釗 
以上正本證明與原本無異。
如不服本判決，應於送達後20日內，以判決違背法令為理由，向
本院提出上訴狀並表明上訴理由（上訴理由應記載原判決所違背
之法令及其具體內容、依訴訟資料可認為原判決有違背法令之具
體事實）。其未表明上訴理由者，應於提出上訴後20日內向本院
補提理由書，如逾期未提出上訴理由書者，本院毋庸再命補正，
由本院逕以裁定駁回上訴。
中    華    民    國    111   年    12    月    5     日
                                  書記官  嚴君珮